臺灣高等法院刑事判決　　　　　　 　93年度上更(一)字第718號
　　上　訴　人
　　即　被　告　戊○○
　　選任辯護人　林雯澤律師
上列上訴人因違反廢棄物清理法案件，不服臺灣板橋地方法院89
年度訴字第1302號，中華民國90年5 月23日第一審判決（起訴案
號：臺灣板橋地方法院檢察署89年度偵字第1434號、第9176號）
提起上訴，經判決後，由最高法院發回更審，本院判決如下：
    主  文
原判決關於戊○○部分撤銷。
戊○○共同無許可文件，以經營廢棄物清除為常業，處有期徒刑
參年。扣案如附表所示之物品均沒收。
    事  實
一、戊○○與與其夫丙○○（公訴人漏未起訴）在臺北市○○區
    ○○路一四五巷三十五弄二十九號三樓開設信成衛生工程行
    （原設新竹市○區○○路四六號並在該市辦理商業登記，民
    國八十五年遷至臺北市現址，登記負責人為戊○○）及在臺
    北市○○區○○路一六八巷三十五號一樓開設信安衛生工程
    行（登記負責人為丙○○）。明知自八十八年七月十六日廢
    棄物清理法修正公布生效之日後，未依廢棄物清理法之規定
    ，列明專業技術人員與清除工具、方法、設備及場所，向所
    屬地方機關申請核發許可證或核備文件，不得從事廢棄物之
    貯存、清除、處理。夫妻二人與陳柏蒼（業經原審法院判處
    有期徒刑一年六月，緩刑三年確定）及其他與年籍不詳自稱
    丁○○、林月女、乙○○、甲○○、林俊男等成年人，基於
    共同之犯意聯絡，自八十八年七月十六日廢棄物清理法修正
    公布生效之日起，未經主管機關許可，以該行業俗稱靠行之
    方式經營，即由陳柏蒼、丁○○、林月女、乙○○、甲○○
    、林俊男提供虛設未辦理商業登記之「利發衛生通管社」、
    「勝發衛生企業社」、「信安衛生通管社」、「大利衛生通
    管社」、「大成衛生工程行」、「合興衛生工程行」等商號
    名稱，靠行於信成衛生所工程行、信安衛生工程行，以多數
    行號以廣招徠。其利潤係論件計酬，每車次向客戶所收取之
    款項中，扣除費用，由靠行之人抽取其中百分之四十，戊○○、丙○○收取百分之六十，於報上刊登抽水肥之廣告，經
    營收取住家、公司、工廠之水肥及廢水等廢棄物之清除業務
    ，均以此方式牟利藉以維生，以之為常業。嗣於八十九年一
    月六日下午三時許，陳柏蒼經戊○○之通知，駕駛車號ＪＲ
    ─七０二０號水肥車，至臺北縣三峽鎮○○路一百二十六號
    之一之金森紙器有限公司（下簡稱為金森公司）載運印紙板
    產生之廢棄污水，轉運至三峽鎮○○路五十二號後方傾倒於
    水溝時，為警當場查獲。並扣得車牌號碼為ＪＲ─七０二０
    號水肥車乙部，循線至臺北市○○區○○路一四五巷三十五
    弄二十九號三樓，查獲戊○○，另扣得如附表編號二至七所
    示，虛設行號之印章、收據、信成衛生工程行之店章、工作
    帳目、電話廣告稿紙、分類廣告報樣等物。
二、案經臺北縣警察局三峽分局報請臺灣板橋地方法院檢察署檢
    察官偵查起訴。
    理  由
一、訊據上訴人即被告戊○○坦承與其夫丙○○共同經營信成衛
    生工程行、信安衛生工程行，其他不詳年籍之人，以「利發
    衛生通管社」、「信安衛生通管社」、「大利衛生通管社」
    、「大成衛生工程行」、「合興衛生工程行」等商號，持印
    章來靠行，陳柏蒼以「勝發衛生企業社」靠行，六、四分帳
    。然辯稱：在本案發生前並不知經營廢棄物之清除需經核准
    始行為之，所收得水肥、廢水等廢棄物均投入大金衛生工程
    行之水肥車中，並未指示陳柏蒼將廢棄物棄流於水溝或下水
    道云云。
二、然查：
（一）右揭犯罪事實，業據已判決確定之共犯陳柏蒼在偵查及原
      審審理中陳述甚詳，並明確指被告說可以將廢棄物倒入下
      水道或水溝（見偵查卷第一三一頁、原審卷第七十八頁）
      。核與查獲當時在場民眾周國欽、張清義所述情節相符，
      並與證人即現場查獲員警廖鴻佳到庭證述之情形一致，復
      有共犯陳柏蒼開立予客戶之信成衛生工程行統一發票及勝
      發衛生企業社收據各乙紙；採集之廢棄污水乙瓶、現場相
      片六紙及有如附表所載車牌號碼為ＪＲ─七０二０號水肥
      車乙部上開行號之發票章、店章、收據、工作帳目、電話
      簿廣告、分類廣告報樣等扣案或在卷可資佐證。
（二）被告戊○○坦承係設於臺北市○○區○○路一四五巷三十
      五弄二十九號三樓之信成衛生工程行（原設新竹市○區○○路四六號並在該市辦理商業登記，八十五年遷至臺北市
      現址）登記負責人，其夫丙○○係設立於臺北市○○區○○路一六八巷三十五號一樓之信安衛生工程行負責人。而
      利發衛生通管社、勝發衛生企業社、信安衛生通管社、大
      利衛生通管社、大成衛生工程行、合興衛生工程行並未辦
      理商業登記，有臺北市商業管理處八十九年八月二十五日
      北市商一字第八九六一七四三五○○號函、臺北縣政府八
      十九年八月二十五日八九北府建登字第三一二二○○號函
      在卷可憑，被告並供述上開虛設行號，為陳柏蒼及確實姓
      名不詳之人（虛設行號印章上化名丁○○、林月女、乙○○、甲○○、林俊男等）以該行號靠行經營，六、四分帳
      。經營形態為刊登電話簿及報紙廣告來招攬業務，客人打
      電話來，由其聯絡靠行之人前往收取（見原審九十年三月
      二日訊問筆錄）。被告戊○○另供稱案發當日係接獲金森
      公司電話要求，乃由陳柏蒼駕水肥車前往收取廢水等情，
      並經金森公司負責人羅慧蓉到庭證述屬實。足證信成衛生
      工程行及信安衛生工程行被告戊○○確負責執行業務，並
      經營廢棄物之清除工作。而被告實際經營信成衛生工程行
      、信安衛生工程行從事廢棄物清除工作，迄今並未列明專
      業技術人員與清除工具、方法、設備及場所，向所屬地方
      機關申請核發許可證或核備文件等情，有臺北市政府八十
      九年十月二十一日府環五字第八九○九六一六一○○號函
      、臺北縣政府八十九年十一月二十八日八九北府環四字第
      四三七七六四號函、新竹縣政府八十九年九月八日八九府
      環廢字第一二九○二三號函及新竹市環境保護局八十九年
      十一月二日八十九竹市環三字第一八○四八號函附卷可稽
      。
（三）被告戊○○係在電話簿、報紙刊登廣告招攬清除水肥、廢
      水等業務，於客戶電洽要求服務後，即由戊○○聯絡靠行
      之人駕車前往清除，就每車向客戶收取之費用中以六比四
      之比例與朋分而取得利益，業經被告自承在卷，被告戊○○與陳柏蒼及其他靠行之人均係藉由從事清除水肥、廢水
      等廢棄物之業務而謀利之事實，已可確認。雖陳柏蒼稱係
      司機，但亦供述係按件計酬、四六分帳，是不論被告戊○○所稱靠行或陳柏蒼所稱司機，究屬僱傭抑或承攬或靠行
      之民事法律關係，均不足影響其等經營廢棄物清除事業之
      事實認定。且以多數信成衛生工程行、信安衛生工程行、
      「利發衛生通管社」、「勝發衛生企業社」、「信安衛生
      通管社」、「大利衛生通管社」、「大成衛生工程行」、
      「合興衛生工程行」等商號經營，乃基於廢棄物清除業務
      經營之商業上考量，為增加招攬效果而為使用，亦與情理
      相符。
（四）被告戊○○雖辯稱並不知經營廢棄物之清除，需經地方機
      關核發許可文件後始得為之云云。惟廢棄物清理法於八十
      八年七月十四日修正公布第二十二條第三項新增關於無許
      可證經營廢棄物清除、處理為常業者之刑罰規定，並於同
      年月十六日生效，而被告戊○○自七十六年間起即實際經
      營信成衛生工程行從事廢棄物清除業務，業據被告戊○○
      在原審審理中陳述明確，其經營此項業務已有十餘年之經
      驗，就此項對於廢棄物清除業攸關重大之法律增訂，衡情
      實無不知之理。況被告自八十七年起即與大金衛生工程行
      合作，將平日收取清除之水肥、廢水等物投入大金衛生工
      程行之水肥車後，再載運至臺北市之污水處理廠投放，亦
      據證人即大金衛生工程行負責人林金河到庭結證屬實（見
      原審八十九年九月十三日訊問筆錄）。而大金衛生工程行
      業已向所屬地方政府即臺北市政府申請核准經營第二類廢
      棄物清除業務而領有許可證，此有臺北市政府環境保護局
      八十九年九月十一日北市環五字第八九二三○二一七○○
      號函及所附大金衛生工程行第二類廢棄物清除許可核備資
      料附卷可稽。被告戊○○既與同為經營廢棄物清除業務之
      大金衛生工程行有密切頻繁之往來，尤難就自八十八年七
      月十六日起需向地方政府領得許可證後方得經營廢棄物清
      除之刑罰規定諉為不知。
（五）此外，復有中華電信股份有限公司臺灣北區電信分公司臺
      北南區營運處服務中心八十九年九月十三日南服四八九字
      第三三七號函附，被告戊○○於臺北市○○區○○路一四
      五巷三十五弄二十九號三樓經營衛生工程行所使用之十一
      線電話資料在卷可資佐證。被告長期從事廢棄物之清除，
      以大量行號對外經營，並有十一線電話，與靠行者六、四
      分帳，其係反覆實施同一之經營廢棄物清除之活動，並恃
      以為生，足認係基於常業之犯意而為之。
（六）綜上所述，被告戊○○所辯，顯屬飾卸之詞，不足採信，
      本件事證明確，被告犯行足堪認定，應予以依法論科。
三、被告戊○○無許可文件經營廢棄物之清除為常業，核其所為
    ，係犯廢棄物清理法第四十六條第二項之罪。被告與其夫丙○○、已判決確定之陳柏蒼及其他確實姓名年籍不詳之化名
    丁○○、林月女、乙○○、甲○○、林俊男等成年人間，就
    上開犯行，有犯意之聯絡與行為之分擔，皆應依刑法第二十
    八條之規定論以共同正犯。被告犯罪後，廢棄物清理法業於
    九十年十月二十四日修正公布，新法將無許可證改為許可文
    件，經營廢棄物之清除、處理，由原二十二條第三項改列為
    四十六條第二項，法定本刑均為三年以上十年以下有期徒刑
    ，併科罰金部分由原銀元三百萬元改為新台幣九百萬元，二
    者刑度相同，依刑法第二條第一項前段規定，自應適用裁判
    時新法。
四、公訴意旨另以：被告戊○○指示陳柏蒼於收取清除廢棄物後
    ，將所收得之廢棄物隨機在臺北縣各處之水溝、下水道傾倒
    ，因認被告另涉水污染防治法第三十五條之罪嫌。惟按水污
    染防治法第三十五條、第二條第三款規定「違反第三十條第
    一項未經直轄巿、縣（巿）主管機關許可，將含有害健康物
    質之廢（污）水注入於地下水體或排放於土壤者，處三年以
    下有期徒刑、拘役或科或併科新臺幣三萬元以下罰金。」、
    「本法專用名詞定義如左：‧‧‧二地面水體：指存在於河
    川、海洋、湖潭、水庫、池塘、灌溉渠道、各級排水路或其
    他體系內全部或部分之水。三地下水體：指存在於地下水層
    之水。」是以該罪之成立，以行為人所排放者係有害健康物
    質之廢污水，並以排放至地下水體或土壤為限。經查陳柏蒼
    於收取清除廢棄物後，隨機在臺北縣各處之水溝、下水道傾
    倒。該水溝、下水道，所排放之處所即為地面水體而非地下
    水體及土壤。被告此部分之行為，尚不為罪。因公訴人認與
    前開論罪科刑之違反廢棄物清理法第四十六條第二項之罪，
    有想像競合犯之裁判上一罪關係，爰不另為無罪之諭知，併
    此敘明。
五、原審對被告為有罪科刑之判決，固非無見，惟(一)原審未認定
    丙○○及其他確實姓名年籍不詳化名丁○○、林月女、乙○○、甲○○、林俊男間為共犯關係，尚有未合。(二)被告犯罪
    後，廢棄物清理法業已修正公布，原審於判決時不及比較適
    用，仍適用舊法，亦有未洽，自屬無可維持。被告上訴意旨
    ，仍執前詞，否認犯罪，自不足採，其另請求為緩刑之宣告
    ，惟本罪法定刑為三年以上有期徒刑，判處最低之刑，也不
    合於緩刑之要件，是其上訴雖無理由，但原判決既有可議，
    自應由本院將被告部分撤銷改判。爰審酌被告隨同其夫犯罪
    ，所使用未經許可經營廢棄物清除之犯罪方法、犯罪之期間
    、犯罪行為之分擔、所生之損害，犯後之態度等一切情狀，
    從輕量處如主文第二項所示之刑，以示儆懲。扣案如附表所
    示之物，其中編號一車牌號碼為ＪＲ─七０二０號之水肥車
    ，係被告戊○○經營之信成衛生工程行所有，為被告戊○○
    供明在卷，並有車號查詢汽車車籍資料可資佐憑；而編號三
    之信成衛生工程行店章四顆、編號五之工作帳目表乙本、編
    號六電話簿廣告貼稿紙三紙、編號七分類廣告報樣乙紙均為
    被告戊○○所有，亦經其自陳甚明；另編號二、四之「利發
    衛生通管社」、「勝發衛生企業社」、「信安衛生通管社」
    、「大利衛生通管社」、「大成衛生工程行」、「合興衛生
    工程行」等商號印章、收據，均係不知確實姓名年籍之共犯
    所有，基於廢棄清除業務經營之商業上考量，為增加招攬效
    果而為使用，爰依刑法第三十八條第一項第二款之規定併為
    沒收之諭知。
六、據上論斷，應依刑事訴訟法第三百六十九條第一項前段、第
    三百六十四條、第二百九十九條第一項前段，廢棄物清理法
    第四十六條第二項，刑法第十一條前段、第二條一項前段、
    第二十八條、第三十八條第一項第二款，判決如主文。
本案經檢察官陳明光到庭執行職務。
中    華    民    國    94    年     1    月    26    日
                  臺灣高等法院刑事第二十三庭
                           　 審判長法  官  趙　功　恆
                             　     法  官  李　春　地
                               　   法  官  鄧　振　球
以上正本證明與原本無異。
如不服本判決，應於收受送達後十日內向本院提出上訴書狀，其
未敘述上訴之理由者並得於提起上訴後十日內向本院補提理由書
（均須按他造當事人之人數附繕本）。
                                    書記官  孫　佩　琳
中　　華　　民　　國　　94　　年　　1 　　月　　26　　日
附錄本案論罪科刑法條全文：
廢棄物清理法第四十六條第二項
無許可文件經營廢棄物清除、處理為常業者，處三年以上十年以
下有期徒刑，得併科新台幣九百萬元以下罰金。
附表：
┌──┬─────────────────────────────┐
│編號│物品名稱及數量                                            │
├──┼─────────────────────────────┤
│ 一 │車牌號碼ＪＲ─七０二０號之水肥車乙輛                      │
├──┼─────────────────────────────┤
│    │發票章七顆（利發衛生通管社、勝發衛生企業社、信安衛生通管社│
│ 二 │、大利衛生通管社、大成衛生工程行、合興衛生工程行、信成衛生│
│    │工程行各乙顆）                                            │
├──┼─────────────────────────────┤
│ 三 │店章四顆（均信成衛生工程行）                              │
├──┼─────────────────────────────┤
│ 四 │收據一百本（信安衛生通管社七十一本、勝發衛生企業社十二本、│
│    │利發衛生通管社四本、大成衛生工程行五本、大利衛生通管社八本│
│    │）                                                        │
├──┼─────────────────────────────┤
│ 五 │工作帳目表一本                                            │
├──┼─────────────────────────────┤
│ 六 │電話簿廣告稿紙三紙                                        │
├──┼─────────────────────────────┤
│ 七 │分類廣告報樣乙紙                                          │
└──┴─────────────────────────────┘
